臺灣高等法院刑事判決
109年度上易字第1170號
上  訴  人  
即  被  告  席凱倫（原名席與玲）




指定辯護人  陳湘傳律師（義務辯護）
上列上訴人即被告因竊盜案件，不服臺灣臺北地方法院109年度
易字第171號，中華民國109年4月29日第一審判決（起訴案號：
臺灣臺北地方檢察署109年度偵字第2255號），提起上訴，本院
判決如下：
    主     文
上訴駁回。
    事實及理由
一、經本院審理結果，認第一審以上訴人即被告席凱倫（原名席
    與玲，已於民國109年5月1日更名）犯刑法第320條第1項竊
    盜罪，並依刑法第19條第2項減輕其刑後，判處拘役20日，
    並諭知易科罰金之折算標準為新臺幣1千元折算1日，其認事
    用法及量刑均無不當，應予維持，並引用第一審判決書記載
    之事實、證據及理由（如附件）。
二、被告提起上訴理由略以：被告罹患思覺失調症，案發時幻想
    自己是大明星，便利商店是在免費贊助，所以完全不知道自
    己在偷竊。懇請法官手下留情，能給予無罪判決或再減少刑
    罰，讓被告得以重生云云。　　
三、惟被告上訴為無理由，說明如下：
　㈠被告於108年12月23日上午10時24分許，在臺北市○○區○○街00
    號全家便利商店內，徒手竊取店內架上陳列販售之果凍3包
    、手卷1個、蓮霧1個、飲料5瓶與餅乾盒，得手後置入隨身
    攜帶之手提袋中，未經結帳即欲離去等情，為被告所不爭（
    見偵查卷第8至9頁；原審易字卷第19頁），核與證人即被害
    人吳怡賢於警詢之指述相符（見偵查卷第10頁正反面），並
    有贓物認領保管單及監視器錄影畫面翻拍照片等件在卷足佐
    （見偵查卷第13頁正反面、第20頁），是此部分事實，確堪
    認定。　
　㈡就被告於行為當時之精神狀態，經原審向亞東紀念醫院調取
    被告於107年12月27日進行鑑定之精神鑑定報告書記載：「
    席女於本次鑑定中自陳有幻聽及宗教妄想症狀，且其取用食
    物之行為亦直接與病症內容有關，但仍部分保留理解竊盜行
    為為犯法之理解能力，且其一般認知功能亦不可謂不足。故
    本次鑑定，認為席女有因精神障礙或其他心智欠缺，致其辨
    識行為違法或依其辨識而行為之能力，已有顯著降低之情形
    」，此有亞東紀念醫院108年1月3日精神鑑定報告書在卷可
    稽（見原審易字卷第45至46頁），原審據以考量被告因幻聽
    及宗教妄想症狀致其精神狀況為雖可辨識其行為違法，但依
    其辨識而行為之能力顯著減低，而於其行為時，已因疾病影
    響而顯著降低依其辨識而行為之能力，因而依刑法第19條第
    2 項減輕其刑。嗣被告又屢屢犯竊盜、詐欺等財產犯罪，抗
    辯內容多所幻想情節，經原審法院另案（該案被告係於108
    年10月至109年1月間為4次竊盜、3次詐欺取財等犯行）承審
    法官再檢附被告過往病例，函請國防醫學院三軍總醫院北投
    分院對被告進行精神鑑定，其鑑定結果略以：個案（即被告
    ）存有妄想症狀。評估個案(被告)在此次犯案時受精神症狀
    之影響，犯行期間有達到「行為時因精神障礙或其他心智缺
    陷，致其辨識行為違法或依其辨識而行為之能力顯著降低」
    之程度等情，有國防醫學院三軍總醫院北投分院109年7月9
    日三投行政字第1090001413號函暨所附精神鑑定報告書（見
    本院卷第83至91頁）在卷可憑。本院審酌前開鑑定報告既係
    由具精神醫學專業之鑑定機關依精神鑑定之流程，參佐被告
    先前之醫療紀錄、病歷，瞭解被告之個案史及案發過程，透
    過被告之成長背景、疾病史等資料，藉由與被告之對談、被
    告對於案發經過之陳述、被告於案發當時之客觀行為及所有
    客觀狀況等因素，本於專業知識與臨床經驗，綜合研判被告
    於案發當時之精神狀態所為之判斷，則前揭鑑定報告就鑑定
    機關之資格、理論基礎、鑑定方法及論理過程，於形式及實
    質上均無瑕疵，洵值採取。另該精神鑑定報告書雖非本案所
    委託，然考量被告所犯另案竊盜時間與本件相近，竊盜方式
    係以徒手方式竊取藥妝店或便利商店內架上陳列之食品，此
    有原審法院109年度簡字第1508、1509、1510號簡易判決附
    卷可參，與本案被告所為竊盜方式相仿，故應認上開精神鑑
    定報告書於本案亦應有適用，堪認被告為本件犯行確因妄想
    症狀致其精神狀況雖可辨識其行為違法，但依其辨識而行為
    之能力顯著減低，而於其「行為時，已因疾病影響而顯著降
    低依其辨識而行為之能力」，惟尚未達「行為時因精神障礙
    或其他心智缺陷，致不能辨識其行為違法或欠缺依其辨識而
    行為之能力」之程度，是原審上揭認定並無違誤。被告及辯
    護人主張被告行為時已達刑法第19條第1項之不能辨識其行
    為違法或欠缺依其辨識而行為之能力，應受無罪諭知云云，
    尚非可採。
　㈢又刑事審判旨在實現刑罰權之分配的正義，故法院對有罪被
    告之科刑，應符合罪刑相當之原則，使輕重得宜，罰當其罪
    ，以契合社會之法律感情，此所以刑法第57條明定科刑時應
    審酌一切情狀，尤應注意該條所列10款事項以為科刑輕重之
    標準，俾使法院就個案之量刑，能斟酌至當。而量刑輕重係
    屬事實審法院得依職權自由裁量之事項，苟已斟酌刑法第57
    條各款所列情狀而未逾越法定刑度，不得遽指為違法（最高
    法院72年台上字第6696號判例參照）。查原審判決關於科刑
    之部分，爰以行為人之責任為基礎，詳為審酌並說明：「被
    告前有多次竊盜案件經法院判刑之前科紀錄，有臺灣高等法
    院被告前案紀錄表在卷可參，難認其素行良好，猶未能控制
    自身行為，再犯本案竊盜犯行，對於他人財產法益顯然欠缺
    應有之尊重，自應予以非難，惟念及其因幻聽及宗教妄想症
    狀，而有竊取他人物品之問題，並因此未能長久工作，居無
    定所，暨被告自陳係大學肄業之教育程度，目前無業，居無
    定所（見原審易字卷第86至87頁）、所竊取本案財物之價值
    等一切情狀」，量處如原審判決主文所示之刑暨諭知易科罰
    金之折算標準，已充分審酌被告犯案情節之輕重，針對刑法
    第57條各款事項而為妥適量刑，並無濫用裁量權之情形，亦
    未違反比例原則，核無違法或不當。被告上訴主張應再減輕
    刑責亦非可採。　
　㈣至辯護人雖主張應對被告處以監護之保安處分，而非逕以刑
    罰論處。按有刑法第19條第2項之原因，其情狀足認有再犯
    或有危害公共安全之虞時，於刑之執行完畢或赦免後，令入
    相當處所，施以監護，但必要時，得於刑之執行前為之，刑
    法第87條第2項固定有明文。然本件被告係因有刑法第19條
    第2項之原因而予減輕其刑，而非刑法第19條第1項不罰之情
    形，自無從逕以監護代替刑罰，辯護人上開主張，難認可採
    。
　㈤綜上，本件被告之上訴為無理由，應予駁回。　
四、被告經合法傳喚，無正當理由未於審理期日到庭，有其戶籍
    資料查詢結果、本院前案案件異動查證作業、送達證書及受
    理訴訟文書寄存登記簿等件在卷足憑，爰依刑事訴訟法第37
    1條之規定，不待其陳述逕行判決。
據上論斷，應依刑事訴訟法第373條、第368條、第371條，判決
如主文。
本案經檢察官朱立豪聲請簡易判決處刑，被告提起上訴後，由檢
察官壽勤偉到庭執行職務。
中　　華　　民　　國　　109 　年　　9 　　月　　24　　日
                  刑事第十五庭  審判長法　官  劉興浪
                                      法　官  林怡秀
                                      法　官  古瑞君
以上正本證明與原本無異。
不得上訴。
                                      書記官  林君縈
中　　華　　民　　國　　109 　年　　9 　　月　　24　　日
附錄：本案論罪科刑法條全文
刑法第320條
意圖為自己或第三人不法之所有，而竊取他人之動產者，為竊盜
罪，處五年以下有期徒刑、拘役或五十萬元以下罰金。
意圖為自己或第三人不法之利益，而竊佔他人之不動產者，依前
項之規定處斷。
前二項之未遂犯罰之。
附件
臺灣臺北地方法院刑事判決
109年度易字第171號
公  訴  人  臺灣臺北地方檢察署檢察官
被      告  席與玲
公設辯護人  唐禎琪                  
上列被告因竊盜案件，經檢察官聲請簡易判決處刑（109年度偵
字第2255號），本院認為不宜逕以簡易判決處刑（109年度簡字
第381號），改依通常程序審理，判決如下：
    主  文
席與玲犯竊盜罪，處拘役貳拾日，如易科罰金，以新臺幣壹仟元
折算壹日。
    事  實
一、席與玲基於意圖為自己不法所有之竊盜犯意，於民國108年1
    2月23日上午10時24分許，在臺北市○○區○○街00號全家便利
    商店內，徒手竊取店內架上陳列販售之果凍3包、手卷1個、
    蓮霧1個、飲料5瓶與餅乾盒（價值共新臺幣（下同）766元
    ），得手後置入隨身攜帶之手提袋中，嗣於未結帳離去之際
    為店長吳怡賢發現後報警處理，始悉上情。
二、案經臺北市政府警察局中正第一分局報告臺灣臺北地方檢察
    署（下稱臺北地檢署）檢察官偵查後聲請簡易判決處刑。
    理  由
壹、程序部分
一、「被告以外之人於審判外之言詞或書面陳述，除法律有規定
    者外，不得作為證據」；又「被告以外之人於審判外之陳述
    ，雖不符同法第159條之1至第159條之4之規定，而經當事人
    於審判程序同意作為證據，法院審酌該言詞陳述或書面陳述
    作成時之情況，認為適當者，亦得為證據；而當事人、代理
    人或辯護人於法院調查證據時，知有第159條第1項不得為證
    據之情形，而未於言詞辯論終結前聲明異議者，視為有前項
    之同意」，刑事訴訟法第159條第1項、第159條之5分別定有
    明文。查本件當事人就本判決所引用審判外之言詞或書面陳
    述之證據能力，於本院審判期日中均未爭執，且迄至言詞辯
    論終結前亦未聲明異議，本院審酌該等具有傳聞證據性質之
    證據，其取得過程並無瑕疵或任何不適當之情況，應無不宜
    作為證據之情事，認以之作為本案之證據，應屬適當，依刑
    事訴訟法第159條之5之規定，自得作為證據。
二、本案其餘認定犯罪事實之非供述證據，查無違反法定程序取
    得之情，依刑事訴訟法第158條之4反面解釋，亦具證據能力
    。
貳、實體部分
一、認定犯罪事實所憑之證據及理由
  ㈠訊據被告固坦承有於108年12月23日上午10時24分許，在臺北
    市○○區○○街00號全家便利商店內，徒手竊取店內架上陳列販
    售之果凍3包、手卷1個、蓮霧1個、飲料5瓶與餅乾盒，得手
    後置入隨身攜帶之手提袋中，未經結帳即欲離去等事實，惟
    矢口否認有何竊盜犯行，辯稱：「讚美之泉」答應我可以在
    超商拿東西，然後記在「讚美之泉」的帳上云云。
　㈡被告於108年12月23日上午10時24分許，在臺北市○○區○○街00
    號全家便利商店內，徒手竊取店內架上陳列販售之果凍3包
    、手卷1個、蓮霧1個、飲料5瓶與餅乾盒，得手後置入隨身
    攜帶之手提袋中，未經結帳即欲離去等情，為被告所不爭（
    見偵查卷，第8至9頁；本院109年度易字第171號卷，下稱易
    字卷，第19頁），核與證人即被害人吳怡賢於警詢之指述相
    符（見偵查卷第10頁正反面），並有贓物認領保管單及監視
    器錄影畫面翻拍照片等件在卷足佐（見偵查卷第13頁正反面
    、第20頁），是此部分事實，首堪認定。
　㈢被告雖以前詞置辯，然被告先於警詢時供稱：我今天是因為
    到超商偷了很多物品，被警方帶回派出所製作筆錄，那些東
    西我沒有結帳，我直接拿的，因為我肚子很餓，午餐時間我
    就去拿（見偵查卷第8至9頁）；又於偵查中供稱：「讚美之
    泉」答應我在超商、百貨的花費都可以記在讚美之泉或西華
    旅行社社長或港星杜德偉、劉德華的帳上，我有向店員表示
    要記在「讚美之泉」的帳上等語（見偵查卷第41頁正反面）
    ，被告之供述，前後不一，已難採信。再者，吳怡賢即全家
    便利商店店長指稱：我於108年12月23日發現架位上的商品
    有短少，所以我開始注意一位女客人，發現他趁我們不注意
    將食品放入自己隨身的手提袋內，該女子未經結帳就走出店
    外等語（見偵查卷第10頁正反面），足見被告拿取架上食品
    後從未告知超商店員記帳一事，即走出店外，其所辯可記帳
    於「讚美之泉」的帳上乙節，委無可取。
  ㈣綜上所述，本件被告竊取上開物品之事證明確，其犯行足堪
    認定，被告前開所辯均不足採，應依法論科。
二、論罪科刑
  ㈠核被告所為，係犯刑法第320條第1項竊盜罪。
　㈡被告前因犯竊盜案件，經本院以106年度易字第716號判決判
    處有期徒刑2月確定，於107年5月13日執行完畢，此有臺灣
    高等法院被告前案紀錄表存卷可考，被告前曾受有期徒刑之
    執行完畢，於5 年內故意再犯本件最重本刑為有期徒刑以上
    之罪，為累犯。而依司法院大法官會議釋字第775 號解釋意
    旨，國家所施加之刑罰須與行為人之罪責相當，符合累犯要
    件之被告是否需加重最低本刑，須衡酌被告所犯前案之犯罪
    類型（例如：故意或過失）、執行方式（例如：有無入監執
    行完畢、是否易科罰金或易服社會勞動）、前案執行完畢日
    距離本案犯罪之時間、前案法益侵害之性質、再犯之原因、
    違反法規範之情節是否重大、被告主觀犯意所顯現之惡性及
    反社會性等相關情況決定之。本院審酌被告於本案前固有多
    次竊盜前科，與本案所犯罪質相同、犯罪類型、手法亦相類
    似，惟因被告有幻聽及宗教妄想症狀，而「思覺失調症」或
    「精神病」患者，其行為如為基於疾病本身之幻覺、妄想或
    直接引致者，則可能影響其辨識行為違法或依其辨識而行為
    之能力，此有亞東紀念醫院108年1月3日精神鑑定報告書在
    卷可稽（見本院易字卷第45至46頁），足徵被告對於刑罰之
    感知力，當難與一般人相比，刑罰對其能發揮之教化結果，
    自亦有限，此情應不能遽而歸責於被告，逕認其對於刑罰之
    反應力較為薄弱或有犯本案竊盜罪之特別惡性，而有加重其
    最低本刑之必要，爰不予加重最低本刑，特予說明。
　㈢再按行為時因前項之原因，致其辨識行為違法或依其辨識而
    行為之能力，顯著減低者，得減輕其刑，刑法第19條第2項
    定有明文。被告於行為當時之精神狀態，經本院向亞東紀念
    醫院調取被告於107年12月27日進行鑑定之精神鑑定報告書
    記載：「席女於本次鑑定中自陳有幻聽及宗教妄想症狀，且
    其取用食物之行為亦直接與病症內容有關，但仍部分保留理
    解竊盜行為為犯法之理解能力，且其一般認知功能亦不可謂
    不足。故本次鑑定，認為席女有因精神障礙或其他心智欠缺
    ，致其辨識行為違法或依其辨識而行為之能力，已有顯著降
    低之情形。」，此有亞東紀念醫院108年1月3日精神鑑定報
    告書在卷可稽（見本院易字卷第45至46頁）。本院審酌前開
    鑑定報告既係由具精神醫學專業之鑑定機關依精神鑑定之流
    程，參佐被告先前之醫療紀錄、病歷，瞭解被告之個案史及
    案發過程，透過被告之成長背景、疾病史等資料，藉由與被
    告之對談、被告對於案發經過之陳述、被告於案發當時之客
    觀行為及所有客觀狀況等因素，本於專業知識與臨床經驗，
    綜合研判被告於案發當時之精神狀態所為之判斷，則前揭鑑
    定報告就鑑定機關之資格、理論基礎、鑑定方法及論理過程
    ，於形式及實質上均無瑕疵，洵值採取。另該精神鑑定報告
    書雖非本案所委託，然考量被告所犯另案之竊盜方式，係以
    徒手方式竊取便利商店內架上陳列之食品，此有本院108年
    度簡字第235號判決附卷可參，與本案被告所為竊盜方式相
    仿，故應認上開精神鑑定報告書於本案亦應有適用，堪認被
    告因幻聽及宗教妄想症狀致其精神狀況為雖可辨識其行為違
    法，但依其辨識而行為之能力顯著減低，而於其行為時，已
    因疾病影響而顯著降低依其辨識而行為之能力，爰依刑法第
    19條第2項之規定減輕其刑。
  ㈣爰以行為人之責任為基礎，審酌被告前有多次竊盜案件經法
    院判刑之前科紀錄，有臺灣高等法院被告前案紀錄表在卷可
    參，難認其素行良好，猶未能控制自身行為，再犯本案竊盜
    犯行，對於他人財產法益顯然欠缺應有之尊重，自應予以非
    難，惟念及其因幻聽及宗教妄想症狀，而有竊取他人物品之
    問題，並因此未能長久工作，居無定所，暨被告自陳係大學
    肄業之教育程度，目前無業，居無定所（見本院易字卷第86
    至87頁）、所竊取本案財物之價值等一切情狀，量處如主文
    所示之刑，並諭知易科罰金之折算標準，以示懲儆。
參、沒收
    「犯罪所得已實際合法發還被害人者，不予宣告沒收或追徵
    」，刑法第38條之1第5項定有明文。經查，本案被告所竊得
    之物，均已實際由吳怡賢領回，有贓物認領保管單1紙可稽
    （見偵查卷第19頁），爰不予宣告沒收或追徵。
據上論斷，應依刑事訴訟法第452條、第299條第1項前段，刑法
第320條第1項、第19條第2項、第41條第1項前段，刑法施行法第
1條之1第1項，判決如主文。
本案經檢察官朱立豪提起公訴，檢察官陳國安到庭執行職務。
中　　華　　民　　國　109 　　年　　4 　　月　　29　　日
　　　　　　　　　刑事第十庭    審判長法　官  林孟皇

                                      法  官  林怡君

                                      法  官  趙書郁
上正本證明與原本無異。 
如不服本判決應於收受送達後20日內向本院提出上訴書狀，並應
敘述具體理由；其未敘述上訴理由者，應於上訴期間屆滿後20日
內向本院補提理由書（均須按他造當事人之人數附繕本）「切勿
逕送上級法院」。告訴人或被害人如對於本判決不服者，應具備
理由請求檢察官上訴，其上訴期間之計算係以檢察官收受判決正
本之日期為準。 
                                      書記官  朱俶伶
中　　華　　民　　國　　109 　年　　4 　　月　　29　　日
附錄本案論罪科刑法條全文
刑法第320條
意圖為自己或第三人不法之所有，而竊取他人之動產者，為竊盜
罪，處五年以下有期徒刑、拘役或五十萬元以下罰金。
意圖為自己或第三人不法之利益，而竊佔他人之不動產者，依前
項之規定處斷。
前二項之未遂犯罰之。